臺北高等行政法院判決　　　　　　　　　　　　　　　九十三年度簡字第四三七號
　　原　　　告　李麗琴（即獨家貿易商行負責人）
　　訴訟代理人　丙○○
　　被　　　告　台北縣政府
　　代　表　人　甲○○代理縣.
　　訴訟代理人　乙○○
右當事人間因化粧品衛生管理條例事件，原告不服行政院衛生署中華民國九十三年一
月八日衛署訴字第○九二○○五三一七一號訴願決定，提起行政訴訟，本院判決如左
：
　　主  文
原告之訴駁回。
訴訟費用由原告負擔。
　　事  實
一、事實概要：原告（即獨家貿易商行負責人）因未事前申請核准，而分別於民國（
    下同）九十二年三月十九日、一月十日及四月七日，在電腦網路（http://
    www.hi-beauty.com/、http:// sh1.yahoo.edyna.com/‧‧‧）刊登「美國貂寶
    」系列、「髮質護理洗髮礦物泥（油性髮質適用）」及「美國貂寶神奇日霜」等
    化粧品廣告，分別經基隆市衛生局、台中市衛生局及苗栗縣衛生局查獲，案移被
    告所屬衛生局查證屬實，被告乃以原告違反化粧品衛生管理條例第二十四條第二
    項規定，依同條例第三十條規定，於九十二年五月二十日以北府衛藥字第○九二
    ○○一五四三二號、九十二年六月二十日以北府衛藥字第○九二○○二二○○二
    號及第0000000000號行政處分分別處新台幣（下同）一萬元罰鍰，原
    告不服，提起訴願，遭決定駁回，遂提起行政訴訟。
二、兩造聲明：
　　(一)原告聲明：
      訴願決定及原處分均撤銷。
　　(二)被告聲明：
      如主文所示。
三、兩造之主張：
　　(一)原告主張：
      1.原告因時常感冒而前往台大醫院急診，受到ＳＡＲＳ疫情影響而受被告所屬
        衛生局要求居家隔離，無法與外接接觸、並非拒絕說明或拒收信件，里長亦
        未將約談公文送交本人，可傳里長作證或說明。
      2.化妝品衛生管理條例早在六十一年就訂立；而網路商店為新興行業，兩者相
        距三十年，哪來的違反條例？法未明文規定者，不罰。眾人皆知，網站並非
        媒體，新聞局與經濟部「資策會」及學者也不認為網站是媒體。事實上，我
        們亦從未見過新聞局邀請網站業者，參加或出席「記者會」。此外，財政部
        次長更公開表示：「現行網路交易與實體買賣行為，並無不同」顯然，網路
        商店係「通路」而非「媒體」。
      3.原告向雅虎購物承租的網路商店僅提供會員瀏覽參考，非對不特定的多數人
        開放。有別於一般開放的電台、電視或報紙、雜誌等大眾傳播媒體。台北地
        方法院就有「網路並非公開場所」判例。
      4.全世界包括歐美日等先進國家，落後我們的非洲以及獨裁的中華人民共和國
        ，沒有一個國家處分在網路上合法商品的人民或行號。原告查遍世界各地，
        就是沒有此種法令與規定。更何況「香皂」、「沐浴鹽」、「洗髮精」早已
        被公認為是日常生活清潔用品。
      5.原告建議行政院衛生署將網站商店販授一般化妝品，視為通路而非媒體，亦
        獲行政院衛生署的重視與從善如流之復函影本。事實上，原告等年逾半百及
        花甲，上網只為消遣與證明自己並非跟不上時代，並未獲取販授之利益。
      6.被告所屬衛生局違法濫權，只憑外縣市的檢舉函，未給當事人一次的說明機
        會，或查明實情，就逕行開立罰單，除了違反比例原則，失去公平正義外，
        更以「移花接木」的舊法令，強加原告違規廣告之名，於法、理、情，均難
        令人折服，請撤銷原處分。
　　(二)被告主張：
      1.本案係依行政程序法及化粧品衛生管理條例規定辦理，原告事實理由雖稱：
        一、原告因ＳＡＲＳ居家隔離，無拒絕說明或拒收信件的行為。二、網路非
        「媒體」，是「通路」，原告向雅虎承租的「商店」僅供會員瀏覽，有別於
        一般大眾傳播媒體，另處分在網路上銷售合法商品的人民，國際上無此法規
        ，何況「香皂」、「洗髮精」‧‧‧已公認為日常生活用品。三、被告違法
        濫權，未給當事人一次說明機會或查明實情，就逕行開立罰單‧‧‧等云云
        。
      2.就原告所主張之理由按左列各點予以說明，原告未申請廣告核准，擅自於事
        實欄所揭時間及網址刊登化粧品廣告，被告所屬衛生局分別於九十二年三月
        二十七日以北衛藥食字第○九二○○一○四五五號、三月三日以北衛藥食字
        第○九二○○○六八四三及四月十四日以北衛藥食字第○九二○○一三○九
        四號函雙掛號郵寄，書面通知當事人分別於九十二年四月八日、三月十八日
        及四月二十三日來局陳述意見，均遭退件，被告所屬衛生局乃依行政程序法
        第七十四條之規定：送達，不能前二條規定為之者，得將文書寄存送達地之
        地方自治或警察機關‧‧‧，爰於九十二年四月二十一日將約談函寄存於福
        和里里長辦公室並張貼門首告知，且再次於九十二年四月二十二日上午十時
        四十分電話通知業者到局說明（此有公務電話紀錄可循）。原告辯稱九十二
        年五月十六日前因SARS居家隔離，無拒絕說明或拒收信件的行為，惟依當時
        之規定居家隔離期間至多為十四日，縱其所陳為實，然計算上述通知原告前
        來被告所屬衛生局說明之時間，並非在原告實施隔離之期間內，故其理由與
        事實不符，又九十二年五月十七日隔離結束日至五月二十日北府衛藥字第○
        九二○○一五四三二號行政處分書開立期間，原告仍拒絕來衛生局說明，毫
        無善意配合調查之動作。
      3.依行政程序法第一百零五條第三項規定：不於期間內提出陳述書者（亦可以
        言詞陳述意見，由行政機關作成紀錄），視為放棄陳述之機會。原告既自行
        放棄意見陳述之機會，自不得於事後再主張未給予陳述意見之機會。更何況
        按行政程序第一百零三條第五款規定：行政處分所根據之事實，客觀足以確
        認者，行政機關得不給予陳述意見之機會。故對於不到場提出陳述意見者，
        被告所屬衛生局依行政程序法進行送達程序完畢後，自得依違反化粧品衛生
        管理條例之事實開立行政處分書送達處分相對人。被告所屬衛生局所有行政
        程序皆依法行政，且遵循公正、公開與民主之程序，並無違誤。
      4.化粧品衛生管理條例第二十四條第二項規定：「化粧品之廠商登載或宣播廣
        告時，應於事前將所有文字、畫面或言詞，申請中央或直轄市衛生主管機關
        核准，並向傳播機構繳驗核准之證明文件」，其目的即在保護一般消費大眾
        使用安全，原告雖辯稱網路非「媒體」，是「通路」，化粧品衛生管理條例
        規定必須送審之「媒體」並未包括「網路」在內，且Yahoo購物之本網頁，
        僅提供會員瀏覽參考，非對不特定多數人開放，當然不「等同」電視‧‧‧
        等大眾傳播「媒體」云云。然依消費者保護法施行細則第二十三條規定：「
        廣告」指利用電視、廣播、影片、幻燈片、報紙、雜誌、傳單、海報、招牌
        、牌坊、電話傳真、電子視訊、電子語音、電腦或其他方法，可使不特定多
        數人知悉其宣傳內容之傳播。「網路」係一開放之電子平台媒體，透過網路
        購物之網頁作為其行銷手段，宣傳特定標的產品並有販售之商業行為，其網
        頁內容傳達之訊息已符合「廣告」之定義，故網頁內容如有販售「化粧品」
        之管理，其標示、廣告理應遵守化粧品衛生管理條例之相關規定。另化粧品
        衛生管理條例第三條規定：本法所稱化粧品，係指施於人體外部，以潤澤髮
        膚，刺激嗅覺，掩飾體臭或修飾容貌之物品；與原告認知「香皂」、「洗髮
        精」、「沐浴鹽」為「日常生活清潔用品」，顯有明顯之出入。
      5.原告無善意配合調查之誠意，影響公權力之執行，被告依網路所刊載之「○
        二─00000000」電話使用人「李麗琴」，就行政程序法第四十三條
        規定，斟酌全部陳述與調查事實及證據，並依理論及經驗法則判斷事情之真
        偽，且於處分書敘明事實，以李麗琴違反行政程序法第一百零五條第三項規
        定及化粧品衛生管理條例第二十四條第二項規定，分別處新台幣壹萬元之行
        政罰鍰。綜觀上所述理由，原告未申請廣告核定表，擅自於網路刊登廣告屬
        實，其違反化粧品衛生管理條例之事證足堪認定，揆諸首揭法條規定，被告
        依法予以處分並無不合。
      6.綜上所述，原告未申請核准，分別於九十二年三月十九日、一月十日及四月
        七日在網站（http://www.hi-beauty.com/、http://sh1.yahoo.edyna.com/
        ‧‧‧）刊登「美國貂寶」系列、「髮質護理洗髮礦物泥（油性髮質適用）
        」及「美國貂寶神奇日霜」等化粧品廣告，其違規事實洵堪認定，請駁回原
        告之訴，以維法紀，並保障消費者權益。
　　理  由
一、按「本條例所稱化粧品，係指施於人體外部，以潤澤髮膚，刺激嗅覺，掩飾體臭
    或修飾容貌之物品‧‧‧」「化粧品之廠商登載或宣播廣告時，應於事前將所有
    文字、畫面或言詞，申請中央或直轄市衛生主管機關核准，並向傳播機構繳驗核
    准之證明文件。」「違反第二十四條之規定者，處新台幣五萬元以下罰鍰‧‧‧
    」為化妝品衛生管理條例第三條前段、第二十四條第二項及第三十條前段所明定
    。
二、本件原告未於事前申請核准，卻於事實欄所揭時間及網址，刊登「美國貂寶」系
    列、「髮質護理洗髮礦物泥（油性髮質適用）及「美國貂寶神奇日霜」等化粧品
    廣告，分別經基隆市衛生局、台中市衛生局及苗栗縣衛生局查獲，移由被告所屬
    衛生局查證後，認原告違反化粧品衛生管理條例第二十四條第二項規定，乃依同
    條例第三十條規定，分三次各處原告一萬元罰鍰。原告不服，依序提起訴願及行
    政訴訟；兩造之主張，各如事實欄所載。
三、原告起訴意旨略以：原告因ＳＡＲＳ居家隔離，無拒絕說明或拒收信件的行為；
    又網站非「媒體」，是「通路」，原告向雅虎承租的網路商店，僅供會員瀏覽，
    有別於一般大眾傳播媒體，處罰在網路上銷售合法商品的人民，於法無據；何況
    「香皂」、「洗髮精」‧‧‧已公認為日常生活清潔用品，並非化粧品；又被告
    為本件罰鍰處分前，未給原告陳述意見機會，係違法濫權云云。經查：
    (一)原告未申請核准，而於九十二年三月十九日、一月十日及四月七日，分別在電
      腦網路（http:// www.hi-beauty.com/、http:// sh1.yahoo.edyna.com/‧‧
      ‧）刊登「美國貂寶」系列、「髮質護理洗髮礦物泥（油性髮質適用）」及「
      美國貂寶神奇日霜」等化粧品宣傳之事實，為原告所不爭，並有各該網頁影本
      附原處分卷可稽，自堪信為真實。
    (二)化粧品衛生管理條例第三條規定：本條例所稱化粧品，係指施於人體外部，以
      潤澤髮膚，刺激嗅覺，掩飾體臭或修飾容貌之物品；前揭廣告之標的物「香皂
      」、「洗髮精」、「沐浴鹽」等，顯然符合「化粧品」之定義，縱其亦為原告
      所稱之「日常生活清潔用品」，仍不能不受化粧品衛生管理條例之規範與管理
    (三)依消費者保護法施行細則第二十三條規定：「廣告」指利用電視、廣播、影片
      、幻燈片、報紙、雜誌、傳單、海報、招牌、牌坊、電話傳真、電子視訊、電
      子語音、電腦或其他方法，可使不特定多數人知悉其宣傳內容之傳播。「網路
      」係一開放之電子平台媒體，透過網路購物之網頁作為其行銷手段，宣傳特定
      標的產品並有販售之商業行為，其網頁內容傳達之訊息已符合「廣告」之定義
      。本件原告於網路上為前揭宣傳文字之刊載，顯屬化粧品衛生管理條例第二十
      四條所稱之「登載或宣播廣告」，依同法條規定即應於事前將所有文字、畫面
      ，報經衛生主管機關核准，其既未事先申請核准，即逕行於網路上刊登化粧品
      廣告，違規事實，足堪認定。被告依化粧品衛生管理條例第三十條規定，處原
      告罰鍰，洵無違誤，訴願決定予以維持，亦無不合。
    (四)被告所屬衛生局為本件行政處分前，曾於分別於九十二年三月二十七日以北衛
      藥食字第○九二○○一○四五五號、三月三日以北衛藥食字第○九二○○○六
      八四三及四月十四日以北衛藥食字第○九二○○一三○九四號函雙掛號郵寄，
      書面通知原告分別於九十二年四月八日、三月十八日及四月二十三日到該局陳
      述意見，均遭退件，被告所屬衛生局乃將前揭函文寄存於福和里里長辦公室並
      張貼門首告知，且再次於九十二年四月二十二日上午十時四十分電話通知原告
      到局說明，此有各該函文、送達相關料及有公務電話紀錄影本附原處分可稽，
      是被告機關已給予原告陳述意見之機會。原告雖辯稱九十二年五月十六日前因
      SARS居家隔離，並未拒絕說明或拒收信件云云，惟依當時之規定居家隔離期間
      至多為十四日，是其所訴縱認屬，然計算上述通知原告前來被告所屬衛生局說
      明之時間，亦非在原告實施隔離之期間內，原告所訴，顯非可採。況查，本件
      原告之違章事實，依前揭網頁所載內容，客觀上已足以確認，依行政程序第一
      百零三條第五款規定，被告機關亦得不給予原告陳述意見之機會，是原告訴稱
      被告為本件罰鍰處分係違法濫權云云，純屬個人偏執之見，實非可採。
四、綜上所述，本件原告起訴意旨，並非可採；被告原處分及訴願決定俱無不合。原
    告仍執前詞訴請撤銷，核無理由，應予駁回。又本件為簡易訴訟程序事件，依卷
    資料及本院調查所得，事證已臻明確，故不經言詞辯論為之，併此敘明。
據上論結，本件原告之訴為無理由，依行政訴訟法第二百三十三條第一項、第二百三
十六條、第一百九十五條第一項後段、第九十八條第三項前段，判決如主文。
中　　　華　　　民　　　國　　九十三　　年　　　十　　　月　　二十一　　日
                            臺 北 高 等 行 政 法 院  第 一 庭
    　　　　　　　　　　　　　　　　　　　      　 法　官　李得灶
右為正本係照原本作成。
本件以訴訟事件所涉及之法律見解具有原則性者為限，始得於本判決送達後二十日
內向本院提出上訴狀並表明上訴理由，如已於本判決宣示後送達前提起上訴者，應
於判決送達後二十日內補具上訴理由（均按他造人數附繕本），且經最高行政法院
許可後方得上訴。
中　　　華　　　民　　　國　　九十三　　年　　　十　　　月　　二十二　　日
            　　　　　　　　　　　　　　    　     書記官  陳清容
